ACORDAO-COMPLETO-2429904

ACÓRDÃO 1674/2021 ATA 2/2021 - SEGUNDA CÂMARA

VISTOS, relatados e discutidos estes autos de tomada de contas especial instaurada pela Fundação Nacional de Saúde (Funasa) , em desfavor do Sr. Fleuri José Lopes, em razão da não comprovação da regular aplicação dos recursos repassados por intermédio do Convênio 609/2003, cujo objeto era a execução de Sistema de Esgotamento Sanitário,
ACORDAM os Ministros do Tribunal de Contas da União, reunidos em Sessão da 2ª Câmara, ante as razões expostas pelo Relator, em:
9.1. excluir da relação processual as empresas Tecnoaço Indústria Metalúrgica Eireli (02.083.567/0001-02) e Saenge - Saneamento e Engenharia Ltda. (38.139.234/0001-97) ;	
9.2.  julgar irregulares, nos termos dos arts. 1º, inciso I, 16, inciso III, alíneas "b" e "c", da Lei 8.443/1992, c/c os arts. 19 e 23, inciso III, da mesma Lei, e com os arts. 1º, inciso I, 209, inciso III, 210 e 214, inciso III, do Regimento Interno/TCU as contas do Sr. Fleuri José Lopes (XXX.292.051-XX) ,  condenando-os ao pagamento da importância a seguir especificada, atualizada monetariamente e acrescida dos juros de mora, calculada a partir da data discriminada até a data da efetiva quitação do débito, fixando-lhe o prazo de quinze dias, para que comprove, perante o Tribunal, o recolhimento das referidas quantias aos cofres do Tesouro Nacional, nos termos do art. 23, inciso III, alínea "a", da citada lei, c/c o art. 214, inciso III, alínea 'a', do Regimento Interno:
	Data da ocorrência
	Valor original
	Crédito/Débito

	6/12/2004
	R$ 20.000,00
	D

	25/11/2004
	R$ 117.095,00
	D

	31/12/2004
	R$ 949,43
	C

9.3. autorizar, desde logo, a cobrança judicial da dívida, caso não atendida a notificação, na forma do disposto no art. 28, inciso II, da Lei 8.443/1992;
9.4.  autorizar, desde logo, se requerido, com fundamento no art. 28, inciso I, da Lei 8.443/1992, c/c o art. 217, §§ 1º e 2º, do Regimento Interno, o parcelamento da dívida em até 36 parcelas, incidindo, sobre cada parcela, corrigida monetariamente, os correspondentes acréscimos legais, fixando-lhe o prazo de quinze dias, a contar do recebimento da notificação, para comprovar, perante o Tribunal, o recolhimento da primeira parcela, e de trinta dias, a contar da parcela anterior, para comprovar o recolhimento das demais parcelas, devendo incidir, sobre cada valor mensal, atualizado monetariamente, os juros de mora devidos, no caso do débito, na forma prevista na legislação em vigor, alertando o responsável de que a falta de comprovação do recolhimento de qualquer parcela importará o vencimento antecipado do saldo devedor, nos termos do § 2º do art. 217 do Regimento Interno deste Tribunal;
9.5. alertar ao responsável de que a falta de comprovação do recolhimento de qualquer parcela importará o vencimento antecipado do saldo devedor, nos termos do § 2º do art. 217 do Regimento Interno deste Tribunal; 
9.6. enviar cópia deste Acórdão, bem como do Relatório e do Voto que o fundamentam, à Procuradoria da República no Estado de Tocantins, nos termos do § 3º do art. 16 da Lei 8.443/1992 c/c o § 7º do art. 209 do Regimento Interno do TCU, para adoção das medidas cabíveis;
9.7. enviar cópia deste Acórdão à Fundação Nacional da Saúde, ao Município de Santa Fé do Araguaia/TO e aos responsáveis, para ciência, informando que a presente deliberação, acompanhada do Relatório e do Voto que a fundamenta, está disponível para a consulta no endereço www.tcu.gov.br/acordaos, além de esclarecer que, caso requerido, o TCU poderá fornecer sem custos as correspondentes cópias, de forma impressa.

TOMADA DE CONTAS ESPECIAL. CONVÊNIO nº 609/2003. EXERCÍCIO DE 2003. FUNASA-TO.

Segunda Câmara

Município de Santa Fé do Araguaia/TO.

3. Interessado/Responsáveis:
3.1. Interessado: Superintendência Estadual da Funasa No Tocantins (26.989.350/0614-17)
3.2. Responsáveis: Fleuri José Lopes (XXX.292.051-XX), prefeito do Município de Santa Fé do Araguaia/TO no período de 1º/1/2001 a 31/12/2004; Tecnoaço Indústria Metalúrgica Eireli (02.083.567/0001-02) e Saenge - Saneamento e Engenharia Ltda. (38.139.234/0001-97).

13.1. Ministros presentes: Raimundo Carreiro (na Presidência), Augusto Nardes (Relator) e Aroldo Cedraz.
13.2. Ministro-Substituto convocado: Marcos Bemquerer Costa.

ACORDAO-COMPLETO-2462005

Acórdão de Relação 4308/2021 - Segunda Câmara

Acórdão de Relação

AUGUSTO NARDES

Transcrevo a seguir, com os ajustes de forma pertinentes, instrução elaborada no âmbito da Secretaria de Controle Externo de Tomada de Contas Especial (peça 78) , cujo encaminhamento teve a anuência de seu corpo diretivo (peças 79 e 80) e do Ministério Público junto ao TCU (peça 81) .
"INTRODUÇÃO
1.	Trata-se de Tomada de Contas Especial instaurada pela Fundação Nacional de Saúde (Funasa) , em desfavor do Sr. Fleuri José Lopes, prefeito do Município de Santa Fé do Araguaia/TO no período de 1º/1/2001 a 31/12/2004, em razão da impugnação total das despesas do Convênio 609/2003 - Siafi  490137  (peça 1, p. 46-55) , firmado entre a Funasa e o Município de Santa Fé do Araguaia/TO, e que tinha por objeto a Execução de Sistema de Esgotamento Sanitário - MSD, conforme Plano de Trabalho (peça 1, p. 22-25) .
HISTÓRICO
2.	O convênio foi firmado no valor total de R$ 524.000,01, sendo R$ 25.152,00 de contrapartida da convenente e R$ 498.848,01 à conta da concedente, dos quais foram liberados R$ 349.194,01, mediante as Ordens Bancárias 2004OB902373, de 2/7/2004, no valor de R$ 199.539,20; 2004OB905874, de 5/11/2004, no valor de R$ 100.460,80; e 2004OB905933, de 8/11/2004, no valor de R$ 49.194,01 (peça 2, p. 2-3 e peça 5, p. 36) . O ajuste teve vigência de 22/12/2003 a 17/5/2009.
3.	O objeto foi fiscalizado pelo concedente em 20/10/2007 e 14/10/2008 (peça 3, p. 16) , culminando no Relatório de Visita Técnica, datado de 16/8/2014 (peça 1, p. 78) , concluindo pela execução física parcial de apenas alguns itens, sendo que os demais não apresentaram qualquer percentual de execução, sendo recomendada a devolução dos recursos relativos às obras/serviços não executados. Foi elaborado também o Parecer Técnico Parcial 1/2014, de 22/10/2014 (peça 4, p. 3-5) , que atestou a não execução das obras e serviços de engenharia, recomendando a imediata instauração de TCE e a devolução integral dos recursos repassados.
4. 	Destaca-se que houve abertura do Inquérito Policial 0050/2010-4-DPF/AGA/TO, de 11/7/2012 (peça 4, p. 87-91) , instaurado pelo Departamento de Polícia Federal em Tocantins, no âmbito da Operação Covil, com base na ocorrência de 'fraude no processo de licitação e bem como elevação arbitrária de preços', indiciando o Sr. Fleuri José Lopes, dentre outros.
5.	Em consequência, o Tribunal expediu o Acórdão 1704/2013-TCU-Segunda Câmara (peça 3, p. 2) , determinando à Superintendência Estadual da Funasa no estado de Tocantins ultimar providências com vistas à conclusão ou à nova apreciação das prestações de contas de diversos convênios objeto da Operação Covil, dentre os quais o Convênio 609/2003, anotando prazo tanto para a Funasa quanto para a CGU finalizarem os trabalhos, sobrestando os autos correspondentes.
6.	Em resposta ao supracitado acórdão, foi elaborado pela Funasa o Plano de Providências de maio/2014 (peça 3, p. 4-19) , corroborando as informações anteriormente prestadas, pela não aprovação das contas na integralidade, bem como a imediata instauração de TCE.
7.	Posteriormente, foi emitido o Parecer Financeiro 704/2014, de 2/12/2014 (peça 4, p. 1113) , nos seguintes termos:
'Diante do exposto, considerando o Parecer Técnico, que não aprovou a execução, e o entendimento de que no caso de impugnação total do objeto pactuado, deve ser cobrada apenas a devolução dos recursos repassados pela Concedente, com a devida correção, sugiro a NÃO APROVAÇÃO do valor de R$ 349.194,01 correspondente ao total repassado pela Concedente, ficando à sua aprovação condicionada ao atendimento à Notificação nº 483/2014'.
8.	Tal entendimento foi ratificado pelo Parecer Financeiro Final 077/2015, de 25/3/2015 (peça 4, p. 20) , sendo instaurada TCE, conforme apontado no Relatório de Tomada de Contas Especial (peça 5, p. 24-33) .
9.	Consta dos autos que foram encaminhadas ao Sr. Fleuri José Lopes as Notificações 24, de 27/4/2016 (peça 5, p. 4) , e 14, de 28/9/2016 (peça 5, p. 12) , além da publicação do Edital (peça 5, p. 60, por meio dos quais a Funasa buscou notificar o responsável da reprovação da prestação de contas, requerendo a devolução dos recursos, tendo o responsável permanecido omisso.
10.	Diante do não saneamento das irregularidades apontadas e da não devolução dos recursos, instaurou-se a Tomada de Contas Especial. No Relatório de Tomada de Contas Especial (peça 5, p. 24-31) concluiu-se que o prejuízo importaria no valor original de R$ 349.194,01, em razão da impugnação total das despesas executadas, imputando-se a responsabilidade ao Sr. Fleuri José Lopes, ex-prefeito do Município de Santa Fé do Araguaia/TO, já que os recursos foram liberados e executados durante sua gestão.
11.	O Relatório de Auditoria 511/2017 da Controladoria Geral da União (peça 5, p. 49-51) também chegou às mesmas conclusões. Após serem emitidos o Certificado de Auditoria, o Parecer do Dirigente e o Pronunciamento Ministerial (Peça 5, p. 52-8) , o processo foi remetido a este Tribunal.
12.	Na instrução inicial (peça 8) , analisando-se os documentos nos autos, concluiu-se pela necessidade de realização de citação do responsável, em razão da não aplicação regular dos recursos recebidos, no valor de R$ 349.194,01, tendo em vista a ocorrência de: i) ausência de documentos; ii) sobrepreço; 3) pagamentos por serviços não prestados; iv) pagamentos por serviços não previstos no Plano de Trabalho; v) bens adquiridos e abandonados; vi) contradição de informações; vii) fiscalização em desacordo com as normas técnicas; viii) atraso na análise das prestações de contas. 
13.	Foi efetuada a citação do responsável. Em razão de não ter sido localizado, foi realizada sua notificação por meio de Edital (peças 30, peça 31, p. 1, peça 32, p. 1, e peça 33) . Transcorrido o prazo regimental, o responsável permaneceu silente, tendo sido considerado revel, nos termos do art. 12, § 3º, da Lei 8.443/1992.
14.	Na instrução antecedente (peça 34) , foi informado que ocorrera a prescrição da pretensão punitiva do TCU, uma vez que a liberação dos recursos se deu em 2/7/2004, 5/11/2004 e 8/11/2004, e o ato de ordenação da citação ocorreu em 22/5/2018. Propôs-se considerar o Sr. Fleuri José Lopes, revel, bem como julgar suas contas irregulares pelo valor total dos recursos repassados, tendo o titular da SecexTCE manifestado concordância com a proposta apresentada (peça 36) .
15.	Em seu parecer (peça 38) , o Ministério Público junto ao Tribunal se manifestou nos seguintes termos:
 (...) 
	Preliminarmente ao julgamento de mérito desta TCE, o MP de Contas considera ser importante trazer para o polo passivo do processo, como responsáveis solidários por parcelas do débito, as empresas Tecnoaço Indústria Metalúrgica Eireli (CNPJ 02.083.567/0001-02) , nova denominação da Tecnoaço Indústria Metalúrgica Ltda., e Saenge - Saneamento e Engenharia Ltda. (CNPJ 38.139.234/0001-97) , contratadas pelo Município de Santa Fé do Araguaia para a execução de serviços relativos ao objeto do Convênio 609/2003.
	De fato, a empresa Tecnoaço Indústria Metalúrgica Ltda., 'vencedora' do Convite 27/2004, foi contratada para a execução de 'serviços de redimensionamento no reator anaeróbio e no filtro biológico, para a implantação do sistema de saneamento básico'. Por tais serviços, emitiu a nota fiscal 1168, de 25/11/2004, no valor total de R$ 120.000,00 (peça 37, pp. 49/50) . Contudo, as fiscalizações realizadas pela CGU e pela Funasa apuraram que tais serviços não foram executados.
	Por sua vez, a empresa Saenge - Saneamento e Engenharia Ltda., 'vencedora' do Convite 26/2004, foi contratada para prestar 'serviço de elaboração do projeto de engenharia, para execução das obras do sistema de saneamento básico'. Por tais serviços, emitiu a nota fiscal 126, de 25/11/2004, no valor de R$ 17.095,00 (peça 37, p. 50) . A CGU apurou que essa nota fiscal é inidônea, haja vista que a Autorização para Impressão de Documentos Fiscais (AIDF) , contida no rodapé do documento, está datada de 2/12/2004. Apurou também que, conforme Anotação de Responsabilidade Técnica (ART) emitida em 22/2/2004, em nome de Francisco Leopoldo Carvalho de Mendonça, sócio administrador da Saenge, o valor do serviço de elaboração do projeto de engenharia para execução das obras do sistema de saneamento básico era de R$ 3.500,00, e não de R$ 17.095,00. Além disso, os supostos projetos de engenharia objeto da nota fiscal 126 não foram apresentados à equipe de fiscalização da CGU e não constam do processo administrativo do convênio, não havendo, pois, evidências da sua efetiva realização, ressaltando-se, ainda, a intempestividade da despesa, visto que os serviços preliminares das obras do sistema de saneamento básico haviam se iniciado em 17/6/2004, conforme Relatório de Visita Técnica 1/2004, emitido pela Funasa (peça 1, p. 78, e peça 37, pp. 51, 53 e 54) .
	Acrescente-se que, no curso do inquérito policial instaurado no âmbito da Operação Covil, o sr. Nestor Pereira de Freitas, então sócio da Tecnoaço Indústria Metalúrgica Ltda., afirmou 'que o valor recebido foi sempre em dinheiro, sendo a primeira parcela quando da assinatura do contrato e a segunda quando da entrega do material ao município' (peça 4, p. 88) . Já o sr. Francisco Leopoldo Carvalho de Mendonça, sócio administrador da Saenge, afirmou que quem representou essa empresa na licitação foi o então sócio José Gustavo Rios Fayad, o qual, por sua vez, afirmou que sequer tinha conhecimento de que a empresa Saenge, da qual era sócio, teria executado obras de ampliação de sistema de esgotamento sanitário do Município de Santa Fé do Araguaia/TO (peça 4, pp. 88/9) .
	Vê-se, pois, que as empresas Tecnoaço e Saenge contribuíram para uma parte do dano ao erário apurado nestes autos, ao emitirem notas fiscais por serviços não prestados e/ou inidôneas. Cumpre salientar que, desde 2012, pelo menos, essas empresas tinham ciência das irregularidades ocorridas na execução do Convênio 609/2003, uma vez que seus representantes legais prestaram depoimentos no curso do inquérito policial.
	Assim, por terem, como contratantes ou partes interessadas, concorrido para o cometimento do dano, tais empresas merecem ser citadas para apresentar suas alegações de defesa e/ou ressarcir o dano causado.
	Porém, antes da citação das empresas, o MP de Contas sugere que sejam feitas as seguintes diligências:
	a) ao Banco do Brasil, para que envie a esta Corte os extratos bancários da conta específica do Convênio 609/2003 (agência 0638-6, c/c 30.915-X) , desde sua abertura até seu encerramento, bem como as cópias microfilmadas dos cheques debitados nessa conta;
	b) à Controladoria-Geral da União, para que envie a esta Corte cópia de todos os papéis de trabalho que embasaram o Relatório de Fiscalização 202693, datado de 13/11/2009, referente ao Convênio 609/2003;
	c) à Funasa, para que envie a esta Corte cópia de toda a documentação referente à prestação de contas do Convênio 609/2003.
	As respostas a essas diligências são importantes para a completa demonstração documental das irregularidades que fundamentam a proposta de citação das empresas Tecnoaço e Saenge e para viabilizar o pleno exercício do contraditório e da ampla defesa por parte delas. Além disso, com a vinda aos autos dos extratos bancários e das cópias dos cheques, será possível verificar se as referidas empresas efetivamente receberam pelos serviços para os quais foram contratadas, e, em caso positivo, qual a data dos recebimentos.
	Caso não acolhidas as medidas preliminares acima suscitadas, o MP de Contas, no mérito, manifesta-se de acordo com a proposta de encaminhamento formulada pela Secex/TCE, uma vez que o dano ao erário está caracterizado nos autos em razão dos pagamentos por serviços não prestados e do abandono de bens adquiridos com recursos do convênio, o que resultou na não conclusão das obras de esgotamento sanitário e, consequentemente, no não alcance dos objetivos pactuados.
	Todavia, para fins de julgamento das contas do sr. Fleuri José Lopes, algumas irregularidades que constaram de sua citação devem ser desconsideradas, por serem de responsabilidade da Funasa, e não do ex-prefeito, são elas: ausência de documentos no processo administrativo de celebração do convênio, fiscalização em desacordo com as normas técnicas e atraso na análise das prestações de contas.
III
	Ante o exposto, o Ministério Público de Contas, preliminarmente, manifesta-se pela restituição dos autos à unidade técnica, para que:
	a) realize diligências:
	a.1) ao Banco do Brasil, para que envie a esta Corte os extratos bancários da conta específica do Convênio 609/2003 (agência 0638-6, c/c 30.915-X) , desde sua abertura até seu encerramento, bem como as cópias microfilmadas dos cheques debitados nessa conta;
	a.2) à Controladoria-Geral da União, para que envie a esta Corte cópia de todos os papéis de trabalho que embasaram o Relatório de Fiscalização 202693, datado de 13/11/2009, referente ao Convênio 609/2003;
	a.3) à Funasa, para que envie a esta Corte cópia de toda a documentação referente à prestação de contas do Convênio 609/2003.
	b) após as respostas às diligências, promova a citação das seguintes empresas:
	b.1) Tecnoaço Indústria Metalúrgica Eireli (CNPJ 02.083.567/0001-02) , em solidariedade com o sr. Fleuri José Lopes, pelo débito de R$ 120.000,00, decorrente do recebimento por serviços não executados, descritos na nota fiscal 1.168, de 25/11/2004, que se refere a serviços de redimensionamento no reator anaeróbio e no filtro biológico, para a implantação do sistema de saneamento básico no Município de Santa Fé do Araguaia/TO;
	b.2) Saenge - Saneamento e Engenharia Ltda. (CNPJ 38.139.234/0001-97) , em solidariedade com o sr. Fleuri José Lopes, pelo débito de R$ 17.095,00, decorrente das seguintes irregularidades:
	b.2.1) emissão da nota fiscal 126, de 25/11/2004, no valor de R$ 17.095,00, referente a serviço de elaboração do projeto de engenharia, para execução das obras do sistema de saneamento básico no Município de Santa Fé do Araguaia/TO, a qual é inidônea, haja vista que a Autorização para Impressão de Documentos Fiscais (AIDF) , contida no rodapé do documento, está datada de 2/12/2004. Ademais, a Anotação de Responsabilidade Técnica (ART) referente ao projeto de engenharia para tais obras foi emitida em 22/2/2004, em nome de Francisco Leopoldo Carvalho de Mendonça, sócio administrador da Saenge, no valor de R$ 3.500,00;
	b.2.2) não há evidências da realização do serviço objeto da nota fiscal 126, ressaltando-se que, à época da sua emissão (25/11/2004) , as obras de saneamento básico (serviços preliminares) já se encontravam em execução desde 17/6/2004.
	Sucessivamente, caso não acolhida a preliminar, o MP de Contas, no mérito, manifesta-se de acordo com a proposta de encaminhamento formulada pela unidade técnica, com a ressalva de que não devem ser consideradas no julgamento das contas do sr. Fleuri José Lopes as seguintes irregularidades, por serem de responsabilidade exclusiva do concedente: ausência de documentos (no processo administrativo de celebração do convênio) , fiscalização em desacordo com as normas técnicas e atraso na análise das prestações de contas. Cabe também corrigir a fundamentação legal contida na alínea 'b' da proposta de encaminhamento, para incluir a alínea 'b' do art. 16, III, da Lei 8.443/1992 e excluir o § 2º desse mesmo artigo legal.
16.	Em seu Despacho (peça 39) , o Exmo. Ministro Relator Augusto Nardes se pronunciou nos autos, nos termos seguintes:
6. Em nome do princípio da verdade material, acompanho o entendimento do Parquet Especializado, com as considerações constantes de seu parecer à peça 38.
7. Proponho somente a correção no subitem a.2 daquele parecer, conforme abaixo transcrito, uma vez que entendo não ser efetivo o fornecimento de todos os papéis de trabalho visto que, na maioria das vezes, estes são rascunhos e possuem grande volume, devendo ser fornecidos a este Tribunal somente os papéis de trabalho que são essenciais à conclusão desta TCE, ou seja, que tragam evidências fáticas sobre as irregularidades apontadas nos autos:
a.2) à Controladoria-Geral da União, para que envie a esta Corte cópia dos papéis de trabalho que embasaram o Relatório de Fiscalização 202693, datado de 13/11/2009, referente ao Convênio 609/2003 e que tragam evidências para a conclusão da presente TCE;
17.	Em cumprimento ao despacho do Exmo. Ministro Relator foram efetuadas as diligências aos responsáveis, conforme se constata nas peças 40, 43, 44, 54, 57 e 58.
18.	Em resposta à diligência, o Banco do Brasil encaminhou a documentação constante às peças 60-61. A Funasa encaminhou a documentação de que tratam as peças 55 e 62. O Ministério da Transparência, Fiscalização e Controladoria-Geral da União encaminhou a documentação de que tratam as peças 45-53. Cumpre informar que em relação às peças 55 e 62 foram anexados na aba 'Itens não digitalizáveis' os arquivos encaminhados pela Funasa.
19.	Na instrução antecedente (peça 64) procedeu-se à análise da documentação encaminhada, a fim de verificar se havia elementos que demonstrassem a ocorrência das irregularidades apontadas.
19.1.	Foi constatado que a empresa Tecnoaço Indústria Metalúrgica Eireli recebeu recursos públicos sem que houvesse comprovação nos autos acerca da contraprestação de serviços.
19.2.	A responsabilidade da empresa Saenge - Saneamento e Engenharia Ltda. foi afastada, pois o cheque 850006, no valor de R$ 17.095,00, foi emitido em favor da prefeitura do Município de Santa Fé (peça 61, p. 16) e sacado na boca do caixa.
19.3.	Concluiu-se pela necessidade de realização de citação para as irregularidades constatadas, nos termos seguintes:
a) realizar a citação da empresa Tecnoaço Indústria Metalúrgica Eireli (CNPJ 02.083.567/0001-02) , solidariamente com o sr. Fleuri José Lopes (CPF XXX.292.051-XX) , prefeito do Município de Santa Fé do Araguaia/TO no período de 1º/1/2001 a 31/12/2004, com fundamento nos arts. 10, § 1º, e 12, incisos I e II, da Lei 8.443/1992, c/c o art. 202, incisos I e II, do RI/TCU, para que, no prazo de quinze dias, apresentem alegações de defesa e/ou recolham aos cofres do Tesouro Nacional, as quantias abaixo indicadas, atualizadas monetariamente a partir das respectivas datas até o efetivo recolhimento, abatendo-se na oportunidade a quantia eventualmente ressarcida, na forma da legislação em vigor, em decorrência das irregularidades descritas abaixo:
	Data da ocorrência
	Valor original
	Crédito/Débito

	6/12/2004
	R$ 20.000,00
	D

	25/11/2004
	R$ 100.000,00
	D

	Valor total do débito atualizado até 18/11/2019: R$ 265.566,28.
Irregularidade: não comprovação da boa e regular aplicação dos recursos do Convênio 609/2003 (Siafi 490137) , em razão do recebimento por serviços não executados, descritos na nota fiscal 1.168, de 25/11/2004, no valor de R$ 120.000,00, referente ao redimensionamento do reator anaeróbio e do filtro biológico e subdivisão e readequação das câmaras do reator e modulação do filtro biológico, para a implantação do sistema de saneamento básico no Município de Santa Fé do Araguaia/TO, bem como pagamento pelos referidos serviços, que não foram executados.
Dispositivos violados: parágrafo único do art. 70 da Constituição Federal; art. 145 do Decreto 93.872/1986; art. 28 da Instrução Normativa STN 1/1997 e Cláusula Segunda, Item II, 'c', do termo de convênio.
Conduta - Tecnoaço Indústria Metalúrgica Eireli: receber recursos do Convênio 609/2003 (Siafi 490137) , sem executar os serviços descritos na nota fiscal 1.168, de 25/11/2004, no valor de R$ 120.000,00, de redimensionamento do reator anaeróbio e do filtro biológico e subdivisão e readequação das câmaras do reator e modulação do filtro biológico, para a implantação do sistema de saneamento básico no Município de Santa Fé do Araguaia/TO.
Nexo de causalidade - Tecnoaço Indústria Metalúrgica Eireli: o recebimento de pagamento por serviços não executados, relativos ao Convênio 609/2003 (Siafi 490137) , descritos na nota fiscal 1.168, de 25/11/2004, no valor de R$ 120.000,00, de redimensionamento do reator anaeróbio e do filtro biológico e subdivisão e readequação das câmaras do reator e modulação do filtro biológico, para a implantação do sistema de saneamento básico no Município de Santa Fé do Araguaia/TO, resultou na utilização indevida dos recursos federais e, consequentemente, dano ao Erário no valor de R$ 120.000,00.
Culpabilidade - Tecnoaço Indústria Metalúrgica Eireli: não há excludentes de ilicitude, de culpabilidade e de punibilidade; é razoável supor que o responsável tinha consciência da ilicitude de sua conduta; era exigível conduta diversa da praticada, qual seja, executar os serviços de redimensionamento do reator anaeróbio e do filtro biológico e subdivisão e readequação das câmaras do reator e modulação do filtro biológico, para a implantação do sistema de saneamento básico no Município de Santa Fé do Araguaia/TO, descritos na nota fiscal 1.168, de 25/11/2004.
Conduta - Fleuri José Lopes: realizar pagamentos com recursos do Convênio 609/2003 (Siafi 490137) , sem que ficasse comprovada a execução dos serviços descritos na nota fiscal 1.168, de 25/11/2004, no valor de R$ 120.000,00, de redimensionamento do reator anaeróbio e do filtro biológico e subdivisão e readequação das câmaras do reator e modulação do filtro biológico, para a implantação do sistema de saneamento básico no Município de Santa Fé do Araguaia/TO.
Nexo de causalidade - Fleuri José Lopes: a realização de pagamentos por serviços não executados, relativos ao Convênio 609/2003 (Siafi 490137) , descritos na nota fiscal 1.168, de 25/11/2004, no valor de R$ 120.000,00, referentes ao redimensionamento do reator anaeróbio e do filtro biológico e subdivisão e readequação das câmaras do reator e modulação do filtro biológico, para a implantação do sistema de saneamento básico no Município de Santa Fé do Araguaia/TO, resultou na utilização indevida dos recursos federais e, consequentemente, dano ao Erário no valor de R$ 120.000,00.
Culpabilidade - Fleuri José Lopes: não há excludentes de ilicitude, de culpabilidade e de punibilidade; é razoável supor que o responsável tinha consciência da ilicitude de sua conduta; era exigível conduta diversa da praticada, qual seja, realizar pagamentos por serviços efetivamente executados de redimensionamento do reator anaeróbio e do filtro biológico e subdivisão e readequação das câmaras do reator e modulação do filtro biológico, para a implantação do sistema de saneamento básico no Município de Santa Fé do Araguaia/TO, descritos na nota fiscal 1.168, de 25/11/2004.
20.	O titular da Sec-TCE/D3, com endosso do Secretário da SecexTCE, todavia, propôs que fosse acrescida a citação da empresa Saenge, solidariamente com o gestor (peça 65) . O pronunciamento se deu nos seguintes termos:
2.	Como transcrito no item 21 da instrução precedente, o MP junto ao Tribunal propôs que, após as diligências, fosse promovida:
	a citação das seguintes empresas:
	b.1) Tecnoaço Indústria Metalúrgica Eireli (CNPJ 02.083.567/0001-02) , em solidariedade com o sr. Fleuri José Lopes, pelo débito de R$ 120.000,00, decorrente do recebimento por serviços não executados, descritos na nota fiscal 1.168, de 25/11/2004, que se refere a serviços de redimensionamento no reator anaeróbio e no filtro biológico, para a implantação do sistema de saneamento básico no Município de Santa Fé do Araguaia/TO;
	b.2) Saenge - Saneamento e Engenharia Ltda. (CNPJ 38.139.234/0001-97) , em solidariedade com o sr. Fleuri José Lopes, pelo débito de R$ 17.095,00, decorrente das seguintes irregularidades:
	b.2.1) emissão da nota fiscal 126, de 25/11/2004, no valor de R$ 17.095,00, referente a serviço de elaboração do projeto de engenharia, para execução das obras do sistema de saneamento básico no Município de Santa Fé do Araguaia/TO, a qual é inidônea, haja vista que a Autorização para Impressão de Documentos Fiscais (AIDF) , contida no rodapé do documento, está datada de 2/12/2004. Ademais, a Anotação de Responsabilidade Técnica (ART) referente ao projeto de engenharia para tais obras foi emitida em 22/2/2004, em nome de Francisco Leopoldo Carvalho de Mendonça, sócio administrador da Saenge, no valor de R$ 3.500,00;
	b.2.2) não há evidências da realização do serviço objeto da nota fiscal 126, ressaltando-se que, à época da sua emissão (25/11/2004) , as obras de saneamento básico (serviços preliminares) já se encontravam em execução desde 17/6/2004. (grifo no original) 
3.	Ao analisar a documentação apresentada em resposta à diligência, o Auditor assim se pronunciou, quanto ao débito de R$ 17.095,00:
38.	Da análise dos autos não se vislumbrou que tenha havido prestação de serviços de elaboração de projeto de engenharia. Contudo, tendo em vista que o cheque 850006, no valor de R$ 17.095,00, foi emitido em favor da prefeitura do Município de Santa Fé (peça 61, p. 16) e sacado na boca do caixa, não há elementos que permitam imputar responsabilidade à empresa Saenge - Saneamento e Engenharia Ltda., não se fazendo necessária, portanto, diante dos elementos apresentados em resposta à diligência, sua citação.
39.	Ressalta-se que segundo o Ministério Público, com a vinda aos autos dos extratos bancários e das cópias dos cheques seria possível verificar se as referidas empresas efetivamente receberam pelos serviços para os quais foram contratadas.
	4.	Entendo que o fato de o cheque ter sido emitido em favor do Município e não da empresa não autorizam descartar os indícios de responsabilidade da empresa em relação ao débito.
	5.	Em primeiro lugar, tal cheque foi descontado exatamente com base na nota fiscal emitida pela empresa. Se houve desvio do valor, isso aconteceu com a participação da empresa.
	6.	Em segundo lugar, a análise da cópia do cheque (peça 61, p. 16-17) demonstra que o valor foi sacado na boca do caixa, ou seja, não é possível se dizer para onde foi o dinheiro, podendo, muito bem, ter sido, integral ou parcialmente, recebido pela empresa que emitiu a nota fiscal.
	7.	Ante o exposto, proponho que as citações ocorram nos seguintes moldes:
a) Qualificação dos responsáveis: Tecnoaço Indústria Metalúrgica Eireli (CNPJ 02.083.567/0001-02) solidariamente com o Sr. Fleuri José Lopes (CPF XXX.292.051-XX) , prefeito do Município de Santa Fé do Araguaia/TO no período de 1º/1/2001 a 31/12/2004;
Irregularidade: não comprovação da boa e regular aplicação dos recursos do Convênio 609/2003 (Siafi 490137) , em razão do recebimento por serviços não executados, descritos na nota fiscal 1.168, de 25/11/2004, no valor de R$ 120.000,00, referente ao redimensionamento do reator anaeróbio e do filtro biológico e subdivisão e readequação das câmaras do reator e modulação do filtro biológico, para a implantação do sistema de saneamento básico no Município de Santa Fé do Araguaia/TO, bem como pagamento pelos referidos serviços, que não foram executados;
Dispositivos violados: parágrafo único do art. 70 da Constituição Federal; art. 145 do Decreto 93.872/1986; art. 28 da Instrução Normativa STN 1/1997 e Cláusula Segunda, Item II, 'c', do termo de convênio;
Quantificação do débito:
	Data da ocorrência
	Valor original
	Crédito/Débito

	6/12/2004
	R$ 20.000,00
	D

	25/11/2004
	R$ 100.000,00
	D

Valor total do débito atualizado até 18/11/2019: R$ 265.566,28.
Cofre para recolhimento: Fundação Nacional de Saúde - Funasa;
Conduta - Tecnoaço Indústria Metalúrgica Eireli: receber recursos do Convênio 609/2003 (Siafi 490137) , sem executar os serviços descritos na nota fiscal 1.168, de 25/11/2004, no valor de R$ 120.000,00, de redimensionamento do reator anaeróbio e do filtro biológico e subdivisão e readequação das câmaras do reator e modulação do filtro biológico, para a implantação do sistema de saneamento básico no Município de Santa Fé do Araguaia/TO;
Nexo de causalidade - Tecnoaço Indústria Metalúrgica Eireli: o recebimento de pagamento por serviços não executados, relativos ao Convênio 609/2003 (Siafi 490137) , descritos na nota fiscal 1.168, de 25/11/2004, no valor de R$ 120.000,00, de redimensionamento do reator anaeróbio e do filtro biológico e subdivisão e readequação das câmaras do reator e modulação do filtro biológico, para a implantação do sistema de saneamento básico no Município de Santa Fé do Araguaia/TO, resultou na utilização indevida dos recursos federais e, consequentemente, dano ao Erário no valor de R$ 120.000,00;
Culpabilidade - Tecnoaço Indústria Metalúrgica Eireli: não há excludentes de ilicitude, de culpabilidade e de punibilidade; é razoável supor que o responsável tinha consciência da ilicitude de sua conduta; era exigível conduta diversa da praticada, qual seja, executar os serviços de redimensionamento do reator anaeróbio e do filtro biológico e subdivisão e readequação das câmaras do reator e modulação do filtro biológico, para a implantação do sistema de saneamento básico no Município de Santa Fé do Araguaia/TO, descritos na nota fiscal 1.168, de 25/11/2004;
Conduta - Fleuri José Lopes: realizar pagamentos com recursos do Convênio 609/2003 (Siafi 490137) , sem que ficasse comprovada a execução dos serviços descritos na nota fiscal 1.168, de 25/11/2004, no valor de R$ 120.000,00, de redimensionamento do reator anaeróbio e do filtro biológico e subdivisão e readequação das câmaras do reator e modulação do filtro biológico, para a implantação do sistema de saneamento básico no Município de Santa Fé do Araguaia/TO;
Nexo de causalidade - Fleuri José Lopes: a realização de pagamentos por serviços não executados, relativos ao Convênio 609/2003 (Siafi 490137) , descritos na nota fiscal 1.168, de 25/11/2004, no valor de R$ 120.000,00, referentes ao redimensionamento do reator anaeróbio e do filtro biológico e subdivisão e readequação das câmaras do reator e modulação do filtro biológico, para a implantação do sistema de saneamento básico no Município de Santa Fé do Araguaia/TO, resultou na utilização indevida dos recursos federais e, consequentemente, dano ao Erário no valor de R$ 120.000,00;
Culpabilidade - Fleuri José Lopes: não há excludentes de ilicitude, de culpabilidade e de punibilidade; é razoável supor que o responsável tinha consciência da ilicitude de sua conduta; era exigível conduta diversa da praticada, qual seja, realizar pagamentos por serviços efetivamente executados de redimensionamento do reator anaeróbio e do filtro biológico e subdivisão e readequação das câmaras do reator e modulação do filtro biológico, para a implantação do sistema de saneamento básico no Município de Santa Fé do Araguaia/TO, descritos na nota fiscal 1.168, de 25/11/2004;
b) Qualificação dos responsáveis: Saenge - Saneamento e Engenharia Ltda. (CNPJ 38.139.234/0001-97) solidariamente com o Sr. Fleuri José Lopes (CPF XXX.292.051-XX) , prefeito do Município de Santa Fé do Araguaia/TO no período de 1º/1/2001 a 31/12/2004.
Irregularidade: utilização de recursos públicos relativos ao Convênio 609/2003 (Siafi 490137) em pagamento por serviços não executados e baseados em nota fiscal inidônea.
Dispositivos violados: parágrafo único do art. 70 da Constituição Federal; art. 145 do Decreto 93.872/1986; art. 28 da Instrução Normativa STN 1/1997 e Cláusula Segunda, Item II, 'c', do termo de convênio;
Quantificação do débito:
	Data da ocorrência
	Valor original
	Crédito/Débito

	25/11/2004
	R$ 17.095,00
	D

Valor total do débito atualizado até 18/11/2019: R$ 37.877,39
Cofre para recolhimento: Fundação Nacional de Saúde - Funasa.
Conduta - Saenge - Saneamento e Engenharia Ltda.: emitir a nota fiscal 126, de 25/11/2004, no valor de R$ 17.095,00, referente a serviço de elaboração do projeto de engenharia, para execução das obras do sistema de saneamento básico no Município de Santa Fé do Araguaia/TO, a qual é inidônea, haja vista que a Autorização para Impressão de Documentos Fiscais (AIDF) , contida no rodapé do documento, está datada de 2/12/2004. Ademais, a Anotação de Responsabilidade Técnica (ART) referente ao projeto de engenharia para tais obras foi emitida em 22/2/2004, em nome de Francisco Leopoldo Carvalho de Mendonça, sócio administrador da Saenge, no valor de R$ 3.500,00. Além disso, não há qualquer indício de que o serviço tenha sido executado.
Nexo de causalidade - Saenge - Saneamento e Engenharia Ltda.: a emissão da nota fiscal descrita na conduta acima e sem que o serviço houvesse sido executado, permitiu o desvio dos recursos para fins desconhecidos, resultando em prejuízo ao erário.
Culpabilidade - Saenge - Saneamento e Engenharia Ltda.: não há excludentes de ilicitude, de culpabilidade e de punibilidade; é razoável supor que o responsável tinha consciência da ilicitude de sua conduta; era exigível conduta diversa da praticada, qual seja, executar o projeto objeto da nota fiscal acima descrita e receber o valor correspondente, emitindo nota fiscal idônea.
Conduta - Fleuri José Lopes: emitir cheque,  25/11/2004, no valor de R$ 17.095,00, em favor da prefeitura, para saque na boca do caixa, em contrapartida à nota fiscal 126 da empresa Saenge - Saneamento e Engenharia Ltda., referente a serviço de elaboração do projeto de engenharia, para execução das obras do sistema de saneamento básico no Município de Santa Fé do Araguaia/TO, a qual é inidônea, haja vista que a Autorização para Impressão de Documentos Fiscais (AIDF) , contida no rodapé do documento, está datada de 2/12/2004. Ademais, a Anotação de Responsabilidade Técnica (ART) referente ao projeto de engenharia para tais obras foi emitida em 22/2/2004, em nome de Francisco Leopoldo Carvalho de Mendonça, sócio administrador da Saenge, no valor de R$ 3.500,00. Além disso, não há qualquer indício de que o serviço tenha sido executado.
Nexo de causalidade - Fleuri José Lopes: a emissão do cheque descrito na conduta em favor da prefeitura, para saque na boca do caixa, em contrapartida a serviços não executados pela empresa Saenge - Saneamento e Engenharia Ltda., permitiu o desvio do respectivo valor e, consequentemente, em prejuízo ao erário.
Culpabilidade - Fleuri José Lopes: não há excludentes de ilicitude, de culpabilidade e de punibilidade; é razoável supor que o responsável tinha consciência da ilicitude de sua conduta; era exigível conduta diversa da praticada, qual seja, realizar pagamentos por serviços efetivamente executados de elaboração do projeto de engenharia, e baseados em nota fiscal idônea.
21.	Em cumprimento ao pronunciamento da unidade (peça 66) , foi efetuada a citação dos responsáveis, nos moldes adiante:
	Ofício
	Data do ofício
	Data de Recebimento do Ofício
	Destinatário
	Nome do Recebedor do Ofício
	Observação
	Fim do Prazo para defesa

	Ofícios 16081/2020-TCU/Seproc, 16082/2020-TCU/Seproc e 16083/2020-TCU/Seproc3 (peças 87-89) 
	16/4/2020
	12/5/2020 (ARs de peças 98-100) 
	Fleuri José Lopes
	Elaine Chaves Lopes
	Ofício recebido no endereço da responsável, conforme pesquisa de endereço no Sistema da Receita Federal e Renach (peça 80) 
	27/5/2020

	Edital 503/2020-TCU/Seproc (peça 83) 
	16/4/2020
	----------------
	Tecnoaço Indústria Metalúrgica Eireli
	--------------
	Edital publicado no DOU de 29/4/2020 (peça 93) 
	14/5/2020

	Edital 504/2020-TCU/Seproc (peça 84) 
	16/4/2020
	----------------
	Saenge - Saneamento e Engenharia Ltda.
	--------------
	Edital publicado no DOU de 29/4/2020 (peça 92) 
	14/5/2020

22.	Transcorrido o prazo regimental, os responsáveis Tecnoaço Indústria Metalúrgica Eireli e Saenge - Saneamento e Engenharia Ltda. permaneceram silentes, devendo ser considerados revéis, nos termos do art. 12, §3º, da Lei 8.443/1992.
23.	Por meio de sua representante, o Sr. Fleuri José Lopes solicitou e obteve prorrogação de prazo (peças 108-111) e apresentou alegações de defesa (peça 112) .
EXAME TÉCNICO
Da validade das notificações:
24.	Preliminarmente, cumpre tecer breves considerações sobre a forma como são realizadas as comunicações processuais no TCU. A esse respeito, destacam-se o art. 179, do Regimento Interno do TCU (Resolução 155, de 4/12/2002) e o art. 4º, inciso III, § 1º, da Resolução TCU 170, de 30 de junho de 2004, in verbis:
Art. 179. A citação, a audiência ou a notificação, bem como a comunicação de diligência, farse-ão:
I - mediante ciência da parte, efetivada por servidor designado, por meio eletrônico, fac-símile, telegrama ou qualquer outra forma, desde que fique confirmada inequivocamente a entrega da comunicação ao destinatário;
II - mediante carta registrada, com aviso de recebimento que comprove a entrega no endereço do destinatário;
III - por edital publicado no Diário Oficial da União, quando o seu destinatário não for localizado
 (...) 
Art. 3º As comunicações serão dirigidas ao responsável, ou ao interessado, ou ao dirigente de órgão ou entidade, ou ao representante legal ou ao procurador constituído nos autos, com poderes expressos no mandato para esse fim, por meio de:
I - correio eletrônico, fac-símile ou telegrama;
II - servidor designado;
III - carta registrada, com aviso de recebimento;
IV - edital publicado no Diário Oficial da União, quando o seu destinatário não for localizado, nas hipóteses em que seja necessário o exercício de defesa.
Art. 4º. Consideram-se entregues as comunicações:
I - efetivadas conforme disposto nos incisos I e II do artigo anterior, mediante confirmação da ciência do destinatário;
II - realizadas na forma prevista no inciso III do artigo anterior, com o retorno do aviso de recebimento, entregue comprovadamente no endereço do destinatário;
III - na data de publicação do edital no Diário Oficial da União, quando realizadas na forma prevista no inciso IV do artigo anterior.
§ 1º O endereço do destinatário deverá ser previamente confirmado mediante consulta aos sistemas disponíveis ao Tribunal ou a outros meios de informação, a qual deverá ser juntada ao respectivo processo.
 (...) 
25.	Bem se vê, portanto, que a validade da citação via postal não depende de que o aviso de recebimento seja assinado pelo próprio destinatário da comunicação, o que dispensa, no caso em tela, a entrega do AR em 'mãos próprias'. A exigência da norma é no sentido de o Tribunal verificar se a correspondência foi entregue no endereço correto, residindo aqui a necessidade de certeza inequívoca. 
26.	Não é outra a orientação da jurisprudência do TCU, conforme se verifica dos julgados a seguir transcritos:
São válidas as comunicações processuais entregues, mediante carta registrada, no endereço correto do responsável, não havendo necessidade de que o recebimento seja feito por ele próprio (Acórdão 3648/2013-TCU-Segunda Câmara, Relator Ministro JOSÉ JORGE) ;
É prescindível a entrega pessoal das comunicações pelo TCU, razão pela qual não há necessidade de que o aviso de recebimento seja assinado pelo próprio destinatário. Entregandose a correspondência no endereço correto do destinatário, presume-se o recebimento da citação. (Acórdão 1019/2008-TCU-Plenário, Relator Ministro BENJAMIN ZYMLER) ;
As comunicações do TCU, inclusive as citações, deverão ser realizadas mediante Aviso de Recebimento - AR, via Empresa Brasileira de Correios e Telégrafos, bastando para sua validade que se demonstre que a correspondência foi entregue no endereço correto. (Acórdão 1526/2007-TCU-Plenário, Relator Ministro AROLDO CEDRAZ) .
27.	A validade do critério de comunicação processual do TCU foi referendada pelo Supremo Tribunal Federal, nos termos do julgamento do MS-AgR 25.816/DF, por meio do qual se afirmou a desnecessidade da ciência pessoal do interessado, entendendo-se suficiente a comprovação da entrega do 'AR' no endereço do destinatário:
Ementa: agravo regimental. Mandado de segurança. Desnecessidade de intimação pessoal das decisões do tribunal de contas da união. art. 179 do regimento interno do TCU. Intimação do ato impugnado por carta registrada, iniciado o prazo do art. 18 da lei nº 1.533/51 da data constante do aviso de recebimento. Decadência reconhecida. Agravo improvido.
O envio de carta registrada com aviso de recebimento está expressamente enumerado entre os meios de comunicação de que dispõe o Tribunal de Contas da União para proceder às suas intimações.
O inciso II do art. 179 do Regimento Interno do TCU é claro ao exigir apenas a comprovação da entrega no endereço do destinatário, bastando o aviso de recebimento simples.
Da revelia dos responsáveis Tecnoaço Indústria Metalúrgica Eireli e Saenge - Saneamento e Engenharia Ltda.
28.	No presente caso, a citação da Tecnoaço Indústria Metalúrgica Eireli foi efetivada por meio do Ofício 13528/2019-TCU/Seproc (peça 70) , do Ofício 1556/2020-TCU/Seproc (peça 76) e do Ofício 16088/2020-TCU/Seproc (peça 85) , mas não houve ciência (peças 72, 78 e 95) . Em razão das tentativas anteriores, que quedaram infrutíferas, houve citação por meio do Edital 503/2020-TCU/Seproc (peça 83) , publicado no DOU de 29/4/2020 (peça 93) .
29.	A citação da Saenge - Saneamento e Engenharia Ltda. foi efetivada por meio do Ofício 13529/2019-TCU/Seproc (peça 69) , do Ofício 1560/2020-TCU/Seproc (peça 77) , do Ofício 16095/2020-TCU/Seproc (peça 86) , do Ofício 16096/2020-TCU/Seproc (peça 90) e do Ofício 16097/2020-TCU/Seproc (peça 91) , mas não houve ciência (peças 73, 79, 94, 96 e 97) . Em razão de não se obter êxito nas tentativas anteriores, foi realizada citação por meio do Edital 504/2020-TCU/Seproc (peça 84) , publicado no DOU de 29/4/2020 (peça 92) .
30.	Nos processos do TCU, a revelia não leva à presunção de que seriam verdadeiras todas as imputações levantadas contra os responsáveis, diferentemente do que ocorre no processo civil, em que a revelia do réu opera a presunção da verdade dos fatos narrados pelo autor (Acórdão 1009/2018-TCU-Plenário, Relator: BRUNO DANTAS; 2369/2013 - TCU - Plenário, Relator: BENJAMIN ZYMLER e 2449/2013 - TCU - Plenário, Relator: BENJAMIN ZYMLER) . Dessa forma, a avaliação da responsabilidade do agente não pode prescindir da prova existente no processo ou para ele carreada. 
31.	Ao não apresentarem suas defesas, os responsáveis deixaram de produzir prova da regular aplicação dos recursos sob suas responsabilidades, em afronta às normas que impõem aos gestores públicos a obrigação legal de, sempre que demandados pelos órgãos de controle, apresentar os documentos que demonstrem a correta utilização das verbas públicas, a exemplo do contido no art. 93 do Decreto-Lei 200/1967: 'Quem quer que utilize dinheiros públicos terá de justificar seu bom e regular emprego na conformidade das leis, regulamentos e normas emanadas das autoridades administrativas competentes.' 
32.	Mesmo as alegações de defesa não sendo apresentadas, considerando o princípio da verdade real que rege esta Corte, procurou-se buscar, em manifestações dos responsáveis na fase interna desta Tomada de Contas Especial, se havia algum argumento que pudesse ser aproveitado a seu favor. 
33.	No entanto, os responsáveis não se manifestaram na fase interna, não havendo, assim, nenhum argumento que possa vir a ser analisado e posteriormente servir para afastar as irregularidades apontadas.
34.	Em se tratando de processo em que as partes interessadas não se manifestaram acerca das irregularidades imputadas, não há elementos para que se possa efetivamente aferir e reconhecer a ocorrência de boa-fé na conduta dos responsáveis, podendo este Tribunal, desde logo, proferir o julgamento de mérito pela irregularidade das contas, conforme os termos dos §§ 2º e 6º do art. 202 do Regimento Interno do TCU. (Acórdão 2064/2011-TCU-Primeira Câmara (relator: Ubiratan Aguiar) , 6.182/2011-TCU-1ª Câmara (relator: Weber de Oliveira) , 4.072/2010-TCU-1ª Câmara (Relator: Valmir Campelo) , 1.189/2009-TCU-1ª Câmara (Relator: Marcos Bemquerer) , 731/2008-TCU-Plenário (Relator: Aroldo Cedraz) .
35.	Dessa forma, os responsáveis devem ser considerados revéis, nos termos do art. 12, §3º, da Lei 8.443/1992.
Das alegações de defesa do Sr. Fleuri José Lopes
36.	O responsável foi citado solidariamente com a Tecnoaço Indústria Metalúrgica Eireli (CNPJ 02.083.567/0001-02) em razão da realização de pagamento com recursos do convênio sem que ficasse comprovada a execução dos serviços descritos na nota fiscal 1.168, de 25/11/2004, no valor de R$ 120.000,00, de redimensionamento do reator anaeróbio e do filtro biológico e subdivisão e readequação das câmaras do reator e modulação do filtro biológico, para a implantação do sistema de saneamento básico no Município de Santa Fé do Araguaia/TO.
37.	Foi citado, ainda, em solidariedade com a Saenge - Saneamento e Engenharia Ltda., em razão da emissão de cheque, em 25/11/2004, no valor de R$ 17.095,00, em favor da prefeitura, para saque na boca do caixa, em contrapartida à nota fiscal 126 da referida empresa, referente a serviço de elaboração do projeto de engenharia, para execução das obras do sistema de saneamento básico no Município de Santa Fé do Araguaia/TO, a qual é inidônea, haja vista que a Autorização para Impressão de Documentos Fiscais (AIDF) , contida no rodapé do documento, está datada de 2/12/2004. Ademais, a Anotação de Responsabilidade Técnica (ART) referente ao projeto de engenharia para tais obras foi emitida em 22/2/2004, em nome de Francisco Leopoldo Carvalho de Mendonça, sócio administrador da Saenge, no valor de R$ 3.500,00. Além disso, não há qualquer indício de que o serviço tenha sido executado.
38.	Em resposta, foram apresentadas as alegações de defesa, abaixo elencadas (peça 112) :
a) embora os valores tenham sido recebidos em 2/7/2004, 5/11/2004 e 8/11/2004, somente em 29/8/2016 é que fora providenciado o Roteiro para Admissibilidade de Tomada de Contas Especial 6/2016, para apurar suposta irregularidade, ou seja, nada menos que 11 anos e 9 meses após a liberação do último recurso financeiro;
b) é sabido que é absolutamente impossível impor a quem quer que seja que viva em eterno 'estado de alerta', e que por tempo indeterminado seja obrigado a manter sob sua guarda documentos que talvez um dia possa vir a necessitar. Apoiado nesse raciocínio, assim julgou o Eminente Ministro do Supremo Tribunal Federal, Senhor Marco Aurélio de Melo, ao enfrentar a matéria no Mandado de Segurança 35.294/DF:
'não se deve admitir - considerada a Carta que se disse cidadã, a trazer ares democráticos ao Direito Administrativo - a imprescritibilidade da atuação do Tribunal de Contas da União, no que voltada a recompor o dano ao erário. Fazê-lo, implicaria assentar poder insuplantável do Estado, a obrigar o cidadão a guardar documentos indefinidamente para a própria defesa'.
c) no mesmo sentido o entendimento do Plenário do STF, tema do Recurso Extraordinário 636.886;
d) em vista do entendimento do STF, de que a pretensão de ressarcimento ao erário fundada em decisão de Tribunal de Contas é prescritível, deve ser observada a Lei 6.830/1980, vez que já superado, há muito, o lapso quinquenal;
e) enfatiza-se que o Parecer Técnico da Divisão de Engenharia 111/2005 constatou 'que os serviços preliminares e levantamentos topográficos da área estavam sendo executados e os materiais e equipamentos adquiridos para montagem do reator estavam guardados em depósito da Prefeitura. ...';
f) passados quase dezesseis anos dos fatos, da débil saúde do responsável e da total impossibilidade de obtenção de prova documental, enfrentar o mérito no presente processo se torna tarefa praticamente impossível;
g) foi recebida da concedente a quantia de R$ 349.194,01 (R$ 199.539,20 em julho de 2.004 e R$149.654,81 em novembro do mesmo ano) e sua administração se encerrou exatamente em 31/12/2004, de maneira que atribuir-lhe responsabilidade pela não realização da obra pactuada é absolutamente injusto, pois iniciou as obras, tendo progredido muito sentido durante os últimos seis meses de sua gestão;
h) o convênio tinha por valor base o valor de R$ 524.000,01, dos quais o município utilizou R$ 349.194,01 para aquisição de bens e serviços, restando uma previsão de R$ 174.806,00. Todavia, o município, sob a gestão do Sr. Valtenis Lino da Silva, ficou inerte, não dando prosseguimento às obras. Exatamente por isso, considerar as declarações do Sr. Valtenis como confiáveis, beira o absurdo, pois se os materiais adquiridos com as verbas do convênio ficaram 'largados pela cidade', como ele próprio relatou em 'denúncia', a responsabilidade por tal abandono recai sobre ele, que assumiu a gestão municipal cerca de dois meses após a aquisição dos itens e não deu qualquer prosseguimento às obras;
i) não há indícios de que tenha cometido o suposto ato ou mesmo alcançado proveito próprio ou tenha se beneficiado com qualquer quantia. Não houve dolo;
j) impertinentes as acusações de que teria pago por serviços não prestados ou não previstos no plano de trabalho;
k) as testemunhas a serem inquiridas em audiência confirmarão que houve entrega e recebimento dos produtos e serviços, cujas notas ficais estão acostadas aos autos, tanto em nome da empresa Tecnoaço Indústria Metalúrgica Ltda. quanto em nome da empresa União Indústria e Comércio de Produtos Metalúrgicos Ltda. Cumpre informar que os fiscais da CGU que elaboraram o Relatório de Fiscalização 202693 (peça 37, p. 39-59) atestaram que viram os produtos adquiridos pelo município, ao realizar visita in loco cerca de quatro anos depois dos fatos, ou seja, em 21/10/2008, constando nos autos, inclusive, fotos da caixa de areia, do reator anaeróbio, do filtro biológico e do queimador de gás. A CGU constatou que 'a Placa da obra está jogada em um matagal', destacando a desídia do prefeito sucessor, mas confirmando a aquisição desse objeto, como descrito no recibo 457 (peça 53, p. 12) . Da mesma forma se deu em relação ao projeto desenvolvido pela empresa Saenge, descrito na nota fiscal 126, com carimbo de recebimento e acostado aos autos (peça 47, p. 75-93) ; e
l) em prestígio aos princípios constitucionais do contraditório, ampla defesa e devido processo legal, requer: i) dilação de prazo, necessário à obtenção de provas; ii) produção de prova por meio de oitiva de testemunhas; iii) depoimento pessoal do responsável.
Análise
39.	Foi alegado que os recursos foram recebidos em 2/7/2004, 5/11/2004 e 8/11/2004, mas somente em 29/8/2016, ou seja, cerca de onze anos e nove meses após a liberação do último recurso financeiro é que fora apurada a suposta irregularidade. Teria ocorrido, portanto, a prescrição das ações de ressarcimento, consoante julgamento proferido pelo Supremo Tribunal Federal no Mandado de Segurança 35.294/DF e no Recurso Extraordinário 636.886, devendo ser observada, no presente caso, a Lei 6.830/1980, pois já teria sido superado o lapso quinquenal.
40.	Em que pese as alegações de prescrição, reafirma-se que o entendimento pacificado no âmbito do TCU, no sentido de que as ações de ressarcimento movidas pelo Estado contra os agentes causadores de danos ao Erário são imprescritíveis, nos termos do art. 37, § 5º, da Constituição Federal, da Súmula TCU 282 e de farta jurisprudência do Tribunal.
41.	Contudo, não se desconhece que o Plenário do Supremo Tribunal Federal, em sessão virtual realizada no dia 17/4/2020, apreciou o Recurso Extraordinário 636.886, vindo a decidir, com repercussão geral, por sete votos favoráveis e três com ressalva, fixar a tese de que 'É prescritível a pretensão de ressarcimento ao Erário fundada em decisão do Tribunal de Contas'.
42.	Em virtude da questão ainda se encontrar em fase de análise interna pelo TCU, com vistas à apresentação de recurso ao STF, vem sendo dispensado à matéria a orientação jurisprudencial então predominante, tal como se deu no Acórdão 6350/2020-TCU-Segunda Câmara, e também no Acórdão 5236/2020-TCU-Primeira Câmara, no qual o Relator, Ministro Benjamin Zymler, assim se manifestou:
Enfatizo que estou aplicando a jurisprudência atual desta Corte de Contas sobre a matéria, consolidada na Súmula 282, para a prescrição do débito apurado e, no que tange à eventual aplicação de sanções, no incidente de uniformização de jurisprudência apreciado pelo Acórdão 1441/2016-TCU-Plenário, que adotou o prazo geral de prescrição indicado no art. 205 do Código Civil. Não desconheço que recentemente o Supremo Tribunal Federal, no âmbito do RE 636886/AL, fixou o seguinte enunciado para o Tema 899: 'É prescritível a pretensão de ressarcimento ao erário fundada em decisão de Tribunal de Contas'. Não obstante essa respeitável decisão, ainda pairam diversas dúvidas sobre a matéria, pois é possível a conclusão de que a deliberação não tratou da prescrição do processo de controle externo levado a cabo perante o Tribunal de Contas da União, mas sim da prescrição intercorrente ocorrida durante a fase de execução do acórdão condenatório do Tribunal.  (Grifos do original) 
43.	Feitas essas considerações, conclui-se que as alegações de defesa de que teria havido prescrição das ações de ressarcimento não possuem suporte para que sejam acolhidas.
44.	Todavia, ocorreu a prescrição da pretensão punitiva do TCU, uma vez que os pagamentos à Tecnoaço Indústria Metalúrgica Eireli, nos valores de R$ 100.000,00 e R$ 20.000,00, ocorreram em 25/11/2004 e 6/12/2004, respectivamente (peça 61, p. 4, 10, 24 e 25) , e a citação foi efetivada por meio do Edital 1 - SECEX-TCE, de 8/1/2019, publicado no DOU de 16/1/2019 (peças 32 e 33) .
45.	Alega que o Parecer Técnico da Divisão de Engenharia 111/2005 (peça 47, p. 175) constatou 'que os serviços preliminares e levantamentos topográficos da área estavam sendo executados e os materiais e equipamentos adquiridos para montagem do reator estavam guardados em depósito da Prefeitura. ...' e que os fiscais da CGU que elaboraram o Relatório de Fiscalização 2026932 atestaram que viram os produtos adquiridos pelo município, ao realizar visita in loco em outubro de 2008, constando nos autos, inclusive, fotos da caixa de areia, do reator anaeróbio, do filtro biológico e do queimador de gás. Alega ainda que iniciou a execução do objeto e que são impertinentes as acusações de que teria pago por serviços não prestados ou não previstos no plano de trabalho.
46.	Apesar de terem sido apresentadas alegações de defesa, verifica-se que sua responsabilização se deve não pela falta de aquisição dos equipamentos, mas sim por terem sido realizados pagamentos com recursos do convênio sem que ficasse comprovada a execução dos serviços descritos na nota fiscal 1.168, de 25/11/2004 (peça 53, p. 5) , no valor de R$ 120.000,00, de redimensionamento do reator anaeróbio e do filtro biológico e subdivisão e readequação das câmaras do reator e modulação do filtro biológico, para a implantação do sistema de saneamento básico no Município de Santa Fé do Araguaia/TO.
47.	Em relação a esse ponto, verifica-se que no Relatório da CGU 202693, de 13/11/2009 (peça 46) , consta que durante visita ao empreendimento, realizada em 7/11/2004, ficou constatado que os serviços supostamente contratados, para 'Redimensionamento do Reator Anaeróbio e do Filtro Biológico e a Subdivisão e readequação das Câmaras do Reator e modulação do Filtro Biológico', não haviam sido realizados (peça 46, p. 16) . Consta ainda que a fiscalização da CGU/TO retornou ao município, em 21/10/2008, mas que a situação encontrada permanecia inalterada (peça 46, p. 16) . No Parecer Técnico 111/2005, da Funasa (peça 47, p. 175) foi relatado que na visita realizada em 22/8/2005 constatou-se que a estação de tratamento, composta de reator anaeróbio de fluxo ascendente, caixa de areia e filtro biológico, havia sido adquirida, mas estava no depósito da prefeitura aguardando para ser instalada. Tendo em vista que essas informações demonstram a inexecução dos referidos serviços e que o responsável se ateve somente ao fato de os materiais e equipamentos terem sido adquiridos e estarem guardados em depósito da prefeitura, devem as alegações de defesa serem rejeitadas.
48.	A citação do responsável também se deu em razão da emissão de cheque, em 25/11/2004, no valor de R$ 17.095,00, em favor da prefeitura, para saque na boca do caixa, em contrapartida à nota fiscal 126 (peça 53, p. 10) , da Saenge - Saneamento e Engenharia Ltda., referente a serviço de elaboração do projeto de engenharia, para execução das obras do sistema de saneamento básico no Município de Santa Fé do Araguaia/TO, a qual é inidônea, haja vista que a Autorização para Impressão de Documentos Fiscais (AIDF) , contida no rodapé do documento, está datada de 2/12/2004. Ademais, a Anotação de Responsabilidade Técnica (ART) referente ao projeto de engenharia para tais obras foi emitida em 22/2/2004, em nome de Francisco Leopoldo Carvalho de Mendonça, sócio administrador da Saenge, no valor de R$ 3.500,00. Além disso, não há qualquer indício de que o serviço tenha sido executado.
49.	Em relação à referida irregularidade, constam nas alegações de defesa (peça 112, p. 8) somente a seguinte informação: 'Da mesma forma se dá em relação ao projeto desenvolvido pela empresa SAENGE, descrito na nota fiscal nº 126 com carimbo de recebimento e acostado aos autos3'. Constata-se, contudo, que o valor de R$ 17.095,00 foi emitido em favor da prefeitura (peça 61, p. 16) e sacado na boca do caixa em 25/11/2004 (peça 61, p. 24) , não tendo o responsável comprovado que o referido valor foi pago à Saenge, em razão de serviços de elaboração de projeto de engenharia de que trata a peça 47, p. 74-93. Constata-se, ainda, que segundo a Anotação de Responsabilidade Técnica emitida em 22/2/2004 (peça 47, p. 103) , o valor pela execução dos referidos serviços foi de R$ 3.500,00, demonstrando que, mesmo assim, ainda haveria uma diferença de R$ 13.595,00 entre o valor apontado na nota fiscal 126 e aquele registrado na ART. Além do mais, a Autorização para Impressão de Documentos Fiscais (AIDF) , contida no rodapé da nota fiscal 126, data de 2/12/2004, razão por que a referida nota fiscal é inidônea. Portanto, não há elementos que possam afastar as irregularidades, razão pela qual as alegações de defesa devem ser rejeitadas.
50.	Ocorreu a prescrição da pretensão punitiva do TCU, uma vez que o pagamento ocorreu em 25/11/2004 e a citação do responsável foi efetivada por meio do Edital 1 - SECEX-TCE, de 8/1/2019, publicado no DOU de 16/1/2019 (peças 32 e 33) .
51.	O responsável alega que não agiu com dolo. Todavia, não se faz necessária a caracterização do dolo, pois a responsabilidade perante o Tribunal é de natureza subjetiva, conforme se constata em trecho do Relatório que fundamentou o Acórdão 2588/2020-TCU-Segunda Câmara:
3.22 Quanto à alegação da inexistência de má fé ou dolo, importa registrar que a responsabilidade dos jurisdicionados perante o TCU é de natureza subjetiva, caracterizada mediante a presença de simples culpa stricto sensu, sendo desnecessária a caracterização de conduta dolosa ou má-fé do gestor para que este seja responsabilizado (Acórdão 9004/2018-TCU-Primeira Câmara, Relator Ministro Bruno Dantas) .
CONCLUSÃO
52.	Em face da análise promovida na seção 'Exame Técnico', verifica-se que o responsável Fleuri José Lopes não logrou comprovar a boa e regular aplicação dos recursos.
53.	Instado a se manifestar, os responsáveis Tecnoaço Indústria Metalúrgica Eireli e Saenge - Saneamento e Engenharia Ltda. optaram pelo silêncio, configurando a revelia, nos termos do §3º, do art. 12, da Lei 8.443/1992.
54.	Tendo em vista que não constam dos autos elementos que permitam reconhecer a boa-fé dos responsáveis ou a ocorrência de outras excludentes de culpabilidade, sugere-se que as suas contas sejam julgadas irregulares, nos termos do art. 202, § 6º, do Regimento Interno do TCU, com a imputação do débito atualizado monetariamente e acrescido de juros de mora, nos termos do art. 202, §1º do Regimento Interno do TCU, descontado o valor eventualmente recolhido, com a aplicação da multa prevista no art. 57 da Lei 8.443/1992.
PROPOSTA DE ENCAMINHAMENTO
55.	Diante do exposto, submetem-se os autos à consideração superior, propondo:
considerar revéis os responsáveis Tecnoaço Indústria Metalúrgica Eireli (CNPJ 02.083.567/0001-02) e Saenge - Saneamento e Engenharia Ltda. (CNPJ 38.139.234/0001-97) , para todos os efeitos, dando-se prosseguimento ao processo, com fulcro no art. 12, § 3º, da Lei 8.443/1992; 
rejeitar as alegações de defesa apresentadas pelo responsável Fleuri José Lopes (CPF XXX.292.051-XX) , prefeito do Município de Santa Fé do Araguaia/TO no período de 1º/1/2001 a 31/12/2004;
julgar irregulares, nos termos dos arts. 1º, inciso I, 16, inciso III, alínea 'c', da Lei 8.443/1992, c/c os arts. 19 e 23, inciso III, da mesma Lei, as contas de Fleuri José Lopes, da Tecnoaço Indústria Metalúrgica Eireli (CNPJ 02.083.567/0001-02) e da Saenge - Saneamento e Engenharia Ltda. (CNPJ 38.139.234/0001-97) , condenando-os solidariamente ao pagamento das importâncias a seguir especificadas, atualizadas monetariamente e acrescidas dos juros de mora, calculadas a partir das datas discriminadas até a data da efetiva quitação do débito, fixando-lhes o prazo de quinze dias, para que comprovem, perante o Tribunal, o recolhimento das referidas quantias aos cofres da Fundação Nacional de Saúde - Funasa, nos termos do art. 23, inciso III, alínea 'a', da citada lei, c/c o art. 214, inciso III, alínea 'a', do Regimento Interno do TCU;
Quantificação do débito:
Responsáveis solidários: Fleuri José Lopes e Tecnoaço Indústria Metalúrgica Eireli
	Data da ocorrência
	Valor original
	Crédito/Débito

	6/12/2004
	R$ 20.000,00
	D

	25/11/2004
	R$ 100.000,00
	D

Valor total do débito atualizado até 3/9/2020: R$ 522.008,48. 
Responsáveis solidários: Fleuri José Lopes e Saenge - Saneamento e Engenharia Ltda. 
	Data da ocorrência
	Valor original
	Crédito/Débito

	25/11/2004
	R$ 17.095,00
	D

	Valor total do débito atualizado até 3/9/2020: R$ 74.511,88.
autorizar, desde logo, a cobrança judicial das dívidas, caso não atendidas a notificação, na forma do disposto no art. 28, inciso II, da Lei 8.443/1992;
autorizar também, desde logo, se requerido, com fundamento no art. 26 da Lei 8.443, de 1992, c/c o art. 217, §§ 1º e 2º do Regimento Interno do TCU, o parcelamento da (s) dívida (s) em até 36 parcelas, incidindo, sobre cada parcela, corrigida monetariamente, os correspondentes acréscimos legais, fixando-lhe o prazo de quinze dias, a contar do recebimento da notificação, para comprovar, perante o Tribunal, o recolhimento da primeira parcela, e de trinta dias, a contar da parcela anterior, para comprovar os recolhimentos das demais parcelas, devendo incidir, sobre cada valor mensal, atualizado monetariamente, os juros de mora devidos, na forma prevista na legislação em vigor, alertando os responsáveis de que a falta de comprovação do recolhimento de qualquer parcela importará o vencimento antecipado do saldo devedor, nos termos do § 2º do art. 217 do Regimento Interno deste Tribunal; 
enviar cópia do Acórdão a ser prolatado, bem como do Relatório e do Voto que o fundamentarem à Procuradoria da República no Estado do Tocantins, nos termos do § 3º do art. 16 da Lei 8.443/1992, c/c o § 7º do art. 209 do Regimento Interno do TCU, para adoção das medidas cabíveis; e
enviar cópia do Acórdão que vier a ser proferido à Fundação Nacional de Saúde e aos responsáveis, para ciência, informando que a presente deliberação, acompanhada do Relatório e do Voto que a fundamenta, está disponível para a consulta no endereço www.tcu.gov.br/acordaos, além de esclarecer que, caso requerido, o TCU poderá fornecer sem custos as correspondentes cópias, de forma impressa."
2.	O representante do Ministério Público junto ao TCU, Procurador Júlio Marcelo de Oliveira, concorda parcialmente com o posicionamento da unidade técnica, conforme parecer à peça 117, cujo trecho abaixo transcrevo:
" (...) O Ministério Público de Contas concorda com a proposta de condenação solidária formulada pela unidade técnica, porém entende que, adicionalmente, deve haver a condenação individual do responsável Fleuri José Lopes pelo restante do débito que deu origem à presente tomada de contas especial, ou seja, pelo valor de R$ 212.099,01 (= R$ 349.194,01 - R$ 137.095,00) , abatendo-se o saldo deixado na conta específica, em aplicação financeira, ao fim de sua gestão (31/12/2004) .
Com efeito, não são apenas as irregularidades concernentes ao pagamento das notas fiscais 1.168, da Tecnoaço (R$ 120.000,00 - peça 53, p. 5) , e 126, da Saenge (R$ 17.095,00 - peça 53, p. 10) , que acarretaram dando ao erário. As demais despesas efetuadas pelo ex-gestor também configuraram desperdício de recursos federais, haja vista que as obras não foram concluídas (peça 52, p. 19) , o que decorreu, em grande medida, da não instalação dos equipamentos adquiridos (peça 52, p. 21) , que acabaram abandonados, e do pagamento por serviços não executados e não previstos no plano de trabalho, como detectado pela CGU.
Sendo assim, e considerando-se que, na data de 31/12/2004, havia um saldo de R$ 949,43 (peça 55, item não digitalizável, CD 2 - Volume II, p. 138) na conta específica do convênio, que remanesce aplicado em fundo de investimento (perfazendo R$ 2.006,72, na data de 13/8/2019 - peça 61, p. 267) , o Ministério Público de Contas propõe os seguintes acréscimos à proposta de encaminhamento da unidade técnica:
a) condenação de Fleuri José Lopes ao pagamento das importâncias a seguir especificadas, atualizadas monetariamente e acrescidas dos juros de mora, calculados a partir das datas discriminadas até a data da efetiva quitação do débito, fixando-lhe o prazo de quinze dias, para que comprove, perante o Tribunal, o recolhimento das referidas quantias aos cofres da Fundação Nacional de Saúde - Funasa, nos termos do art. 23, inciso III, alínea "a", da citada lei, c/c o art. 214, inciso III, alínea "a", do Regimento Interno do TCU:
	Data da ocorrência
	Valor original
	Crédito/Débito

	7/7/2004
	R$ 199.539,20
	D

	9/11/2004
	R$ 12.559,81
	D

	31/12/2004
	R$ 949,43
	C

b) determinação ao Município de Santa Fé do Araguaia/TO para que, no prazo de 15 dias, restitua à Funasa o saldo de recursos federais que se encontra aplicado em fundo de investimento vinculado à conta específica do Convênio 609/2003 (Banco do Brasil, Agência 638-6, c/c 30915-X) ;
c) determinação à Secex/TCE para que monitore o cumprimento da determinação proposta acima.
Alerte-se que, como já salientado no parecer à peça 38, não devem ser consideradas no julgamento das contas de Fleuri José Lopes as seguintes irregularidades que constaram da primeira citação realizada nos autos, por serem de responsabilidade exclusiva do concedente: ausência de documentos (no processo administrativo de celebração do convênio) , fiscalização em desacordo com as normas técnicas e atraso na análise das prestações de contas."
	É o Relatório.

Pâmela Inês de Lima (OAB/TO 7.095), conforme peça 109.

Procurador Júlio Marcelo de Oliveira.

TOMADA DE CONTAS ESPECIAL. CONVÊNIO. CONSTRUÇÃO DO SISTEMA DE ESGOTAMENTO SANITÁRIO. NÃO EXECUÇÃO DAS OBRAS E SERVIÇOS DE ENGENHARIA. NÃO COMPROVAÇÃO DA REGULAR APLICAÇÃO DOS RECURSOS RECEBIDOS. "OPERAÇÃO COVIL" DA POLÍCIA FEDERAL ABARCOU ESSE CONVÊNIO, ENTRE OUTROS. NÃO ARQUIVAMENTO DO PROCESSO, APESAR DO LONGO PRAZO ENTRE AS IRREGULARIDADES E A CITAÇÃO DESTE TRIBUNAL. RESPONSÁVEL REELEITO PARA O CARGO DE PREFEITO. CONSCIÊNCIA DA INEXECUÇÃO DO OBJETO DO CONVÊNIO EM SUA PRIMEIRA GESTÃO E DESTE PROCESSO DE TOMADA DE CONTAS ESPECIAL. REJEIÇÃO DAS ALEGAÇÕES DE DEFESA DO EX-PREFEITO. CONTAS IRREGULARES. OCORRÊNCIA DA PRESCRIÇÃO DA PRETENSÃO PUNITIVA. NÃO APLICAÇÃO DE MULTA. DÉBITO AO EX-GESTOR. EXCLUSÃO DA RELAÇÃO PROCESSUAL DAS EMPRESAS CONTRATADAS PARA A EXECUÇÃO DAS OBRAS.

TOMADA DE CONTAS ESPECIAL (TCE)

Secretaria de Controle Externo de Tomada de Contas Especial (SecexTCE).

Trata-se de tomada de contas especial instaurada pela Fundação Nacional de Saúde (Funasa) , em desfavor do Sr. Fleuri José Lopes, prefeito do Município de Santa Fé do Araguaia/TO, no período de 1º/1/2001 a 31/12/2004, em razão da impugnação total das despesas do Convênio 609/2003 - Siafi  490137  (peça 1, p. 46-55) , firmado entre a Funasa e a municipalidade cujo objeto era a execução de Sistema de Esgotamento Sanitário.
O convênio foi firmado no valor total de R$ 524.000,01, sendo R$ 25.152,00 de contrapartida da convenente e R$ 498.848,01 à conta da concedente, dos quais foram liberados R$ 349.194,01, mediante as Ordens Bancárias 2004OB902373, de 2/7/2004, no valor de R$ 199.539,20; 2004OB905874, de 5/11/2004, no valor de R$ 100.460,80; e 2004OB905933, de 8/11/2004, no valor de R$ 49.194,01 (peça 2, p. 2-3 e peça 5, p. 36) . O ajuste teve vigência inicial de 22/12/2003 a 22/1/2005, com prorrogações de prazo até 17/5/2009.
O objeto foi fiscalizado pelo concedente em 20/10/2007 e 14/10/2008 (peça 3, p. 16) , culminando no Relatório de Visita Técnica, datado de 16/8/2014 (peça 1, p. 78) , concluindo pela execução física parcial de apenas alguns itens, sendo que os demais não apresentaram qualquer percentual de execução, sendo recomendada a devolução integral dos recursos repassados. Foi elaborado também o Parecer Técnico Parcial 1/2014, de 22/10/2014 (peça 4, p. 3-5) , que atestou a não execução das obras e serviços de engenharia.
Destaca-se que houve abertura do Inquérito Policial 0050/2010-4-DPF/AGA/TO, de 11/7/2012 (peça 4, p. 87-91) , instaurado pelo Departamento de Polícia Federal em Tocantins, no âmbito da Operação Covil, com base na ocorrência de "fraude no processo de licitação e bem como elevação arbitrária de preços", indiciando o Sr. Fleuri José Lopes, dentre outros.
Tendo em vista os resultados da operação policial acima mencionada, foi prolatado o Acórdão 1704/2013-TCU-Segunda Câmara, de relatoria do Ministro Aroldo Cedraz (peça 3, p. 2) , por intermédio do qual este Tribunal determinou à Superintendência Estadual da Funasa no Tocantins a conclusão das análises das prestações de contas de diversos convênios objeto da Operação Covil, dentre os quais o ajuste sob análise, bem como estabeleceu prazo para as finalizações desse trabalhos, tanto para a Funasa quanto para a CGU.
Nas instruções preliminares da Secretaria de Controle Externo de Tomada de Contas Especial - Secex-TCE, este Tribunal realizou a citação por edital individualmente do Sr. Fleuri José Lopes pelo valor integral repassado no ajuste sob análise (peça 32) . 
Após pronunciamentos do douto Parquet (peça 38) , foram incluídas no pólo passivo deste processo as empresas Tecnoaço Indústria Metalúrgica Eireli (CNPJ 02.083.567/0001-02) e Saenge - Saneamento e Engenharia Ltda. (CNPJ 38.139.234/0001-97) , bem como foram efetivadas diligências ao Banco do Brasil, à CGU e à Funasa, com vistas ao esclarecimento das irregularidades apontadas.
Devidamente citados de forma regular e válida, o Sr. Fleuri José Lopes apresentou alegações de defesa à peça 112, as quais foram analisadas pela Secex-TCE à peça 114 e as pessoas jurídicas permaneceram silentes.
A unidade técnica, em posicionamento uniforme (peças 114 a 116) , propõe a prescrição da pretensão punitiva dos responsáveis, o julgamento pela irregularidade de suas contas, com a condenação pelo pagamento do débito da seguinte forma:
Responsáveis solidários: Fleuri José Lopes e Tecnoaço Indústria Metalúrgica Eireli
	Data da ocorrência
	Valor original
	Crédito/Débito

	6/12/2004
	R$ 20.000,00
	D

	25/11/2004
	R$ 100.000,00
	D

Responsáveis solidários: Fleuri José Lopes e Saenge - Saneamento e Engenharia Ltda. 
	Data da ocorrência
	Valor original
	Crédito/Débito

	25/11/2004
	R$ 17.095,00
	D

O Ministério Público junto ao TCU, na pessoa do Procurador Júlio Marcelo de Oliveria, concorda com a proposta da SecexTCE (peça 117) . No entanto, propõe adicionalmente "a condenação individual do responsável Fleuri José Lopes pelo restante do débito que deu origem à presente tomada de contas especial, ou seja, pelo valor de R$ 212.099,01 (= R$ 349.194,01 - R$ 137.095,00) , abatendo-se o saldo deixado na conta específica, em aplicação financeira, ao fim de sua gestão (31/12/2004) ".
Feito breve resumo do processo, passo a decidir.
No mérito, acolho parcialmente o encaminhamento proposto pela unidade técnica, cujos fundamentos incorporo às minhas razões de decidir, sem prejuízo dos breves comentários a seguir.
Quanto à prescrição das pretensões punitivas dos responsáveis, consinto com os  pareceres uniformes da unidade técnica e do MPjTCU, no sentido que houve a prescrição da pretensão punitiva aos responsáveis.
Quanto à alegação de prescrição da pretensão de ressarcimento do dano ao erário, teço os seguintes comentários.
Em primeiro lugar , resta isento de dúvidas que a jurisprudência consolidada deste Tribunal de Contas da União (TCU) formou-se no sentido da imprescritibilidade das ações de ressarcimento ao erário. Nesse sentido, reproduzo o Enunciado de Súmula no 282, desta Corte: 
As ações de ressarcimento movidas pelo Estado contra os agentes causadores de danos ao erário são imprescritíveis. 
De outra parte, e à semelhança dos outros julgadores deste TCU, não desconheço a recente decisão exarada pelo Supremo Tribunal Federal (STF) , prolatada no âmbito do Recurso Extraordinário (RE) 636.886/AL, por meio da qual foi fixado o seguinte enunciado para o Tema 899, de repercussão geral: 
É prescritível a pretensão de ressarcimento ao erário fundada em decisão de Tribunal de Contas. 
Ocorre que, consoante o destacado pelo e. Ministro Benjamin Zymler no leading case que primeiro discutiu o alcance do referido julgado da Corte Suprema (voto condutor do Acórdão 5236/2020-TCU-Primeira Câmara) , ainda há diversas dúvidas sobre a matéria, pois resta possível a conclusão de que a decisão não tratou da prescrição do processo de controle externo levado a efeito no âmbito do TCU mas, sim, da prescrição intercorrente ocorrida durante a fase de execução do acórdão condenatório desta Corte. 
Na oportunidade, Sua Excelência aduziu que a aludida decisão do STF enfrentou RE interposto pela União contra acórdão do Tribunal Regional Federal da 5ª Região (TRF/5) , ementado como se segue, pelo qual o regional negou provimento a embargos de declaração opostos contra acórdão de sua lavra: 
EMENTA: TRIBUTÁRIO. PROCESSUAL CIVIL. EXECUÇÃO FISCAL. PROCESSO PARALISADO POR MAIS DE CINCO ANOS. PRESCRIÇÃO INTERCORRENTE. OCORRÊNCIA. 1. Para fins práticos, deve-se observar quando a Fazenda Pública foi intimada a providenciar o andamento do feito. Passados cinco anos sem diligências concretas, ocorre a prescrição intercorrente. Caso haja suspensão na forma do art. 40, da Lei n. 6.830/80, ocorre a extinção se o feito permanecer paralisado por mais de seis anos. 2. Na hipótese dos autos, houve o arquivamento sem baixa do processo em 12.08.1999 e até a data da sentença extintiva do feito em 05.06.2006, a Fazenda Nacional não apresentou nenhuma medida concreta quanto à localização do devedor ou de seus bens. Revela-se, portanto, inequívoca a ocorrência da prescrição intercorrente. 
O Ministro Benjamin Zymler argumentou que, na situação debatida judicialmente, a Fazenda Pública havia deixado a ação paralisada por mais de seis anos, o que ensejou fosse declarada a prescrição intercorrente no caso em tela. Isto é, a questão objeto da controvérsia cingiu-se à prescrição intercorrente ocorrida durante a fase de execução do acórdão condenatório do TCU. 
Desse modo, ponderou que, com base nessa possível interpretação, a matéria decidida no mencionado feito não teria nenhuma repercussão de ordem prática e jurídica nos processos desta Corte, isso porque o título executivo, que é própria decisão do Tribunal, consoante o art. 19 da Lei 8.443/92, ainda não se formou. 
Feito esse raciocínio, Sua Excelência acresceu que, ainda se possa interpretar que a decisão do STF também se aplique ao iter do processo de controle externo neste TCU, outras questões, de suma importância visando que este Tribunal estabeleça novo tratamento acerca da prescrição do débito, restariam pendentes de esclarecimento, relevando mencionar as relativas à definição da data de ocorrência do fato irregular ou data do seu conhecimento pelo TCU, bem assim as hipóteses de interrupção da prescrição. 
Em conclusão, conduziu o colegiado a que aplicasse, ao caso in concreto, a jurisprudência do TCU até então vigente, fundamentada no art. 37, § 5º, da Constituição Federal, e consubstanciada na citada Súmula 282, no que tange ao ressarcimento do prejuízo. 
Anoto que o entendimento acima também foi seguido em outros julgados desta Corte, sendo exemplos os Acórdãos: 1.492/2020, 2.104/2020, 2.182/2020 e 2.336/2020, Rel. Min. Aroldo Cedraz; 2.188/2020, Rel. Min. Raimundo Carreiro; e 2.018/2020, Rel. Min. Ana Arraes, do Plenário; 6.494/2020, Rel. Min. Walton Alencar Rodrigues; 5.236/2020, 6.084/2020, 6.465/2020, 6.466/2020, 7.982/2020, 9.277/2020, Rel. Min. Benjamin Zymler; e 8.550/2020, 9.011/2020, 9.012/2020 e 9.293/2020, Rel. Min. Bruno Dantas, todos da 1ª Câmara; e 5.681/2020, 6.350/2020, 8.316/2020, 8.940/2020, 8.945/2020, 8.947/2020, 8.948/2020, 9.208/2020 e 9.216/2020 da minha relatoria; 5.690/2020, 6.350/2020, 6.575/2020, 6.712/2020, 7.325/2020, 8.021/2020, 8.023/2020, 8.443/2020, 8.649/2020, 8.651/2020 e 8.657/2020, Rel. Min. Aroldo Cedraz; 6.171/2020, Rel. Min. Raimundo Carreiro; 6.207/2020 e 8.498/2020, Rel. Min. Ana Arraes; e 6.707/2020 e 6.726/2020, Rel. Min. Subst. Marcos Benquerer Costa, estes da 2ª Câmara) . 
Releva, ainda, considerar que em 14 de agosto último a Advocacia-Geral da União opôs embargos de declaração ao já citado acórdão proferido no RE 636.886/AL, objetivando exatamente dirimir dívidas quanto ao alcance da aludida decisão, notadamente para que se tenha como correta compreensão a de que "a tese de repercussão geral no acórdão (...) embargado abrange apenas a fase executiva da decisão do TCU". 
Nesse sentido, e considerando que os contornos ao final dados pela Corte Suprema após a apreciação dos aclaratórios certamente balizarão a atuação futura deste Tribunal de Contas da União, inclusive com as correções que por ventura se fizerem cabíveis, até em razão de a prescrição ser matéria de ordem pública, acompanho o posicionamento manifestado por esta Casa nos arestos antes mencionados e aplico ao caso em exame a jurisprudência do TCU até o momento firmada.
No que concerne à alegação do responsável a respeito do longo decurso de tempo entre a data das irregularidades (2004) e da citação realizada por esta Corte de Contas (2020) , em consonância com a SecexTCE e com o douto Parquet, entendo que neste caso concreto não houve prejuízo ao contraditório e ampla defesa, de maneira a não ser aplicado os arts. 6º, inciso II, e 19 da Instrução Normativa-TCU 71/2012.
Afinal, além das apurações das irregularidades pela Polícia Federal e pelo órgão concedente, consta dos autos Ofício da Prefeitura Municipal de Santa Fé do Araguaia/TO, de 16/1/2013 (Peça 2, p. 70) , da lavra do próprio Sr. Fleuri José Lopes, então reeleito Prefeito Municipal, endereçado à Superintendência Estadual da Funasa/TO, atestando ter conhecimento da não conclusão das obras financiadas por meio do convênio em tela, bem como da instauração da tomada de contas especial, quando afirma que:
tendo recentemente assumido o cargo de Prefeito Municipal de Santa Fé do Araguaia, estou com o firme propósito de concluir as obras relativas ao convênio acima referenciado, a fim de que o interesse social que deu origem àquele convênio seja atingido, requeiro a Vossa Excelência determinar uma vistoria preliminar indicando as condições em que as mesmas se encontram, e demonstrativo do que deve ser realizado até a conclusão do objeto conveniado, com vistas uma tomada de posição sobre a questão. Enquanto isso, requeiro também a suspensão da Tomada de Conta Especial que se encontra em andamento nessa Coordenadoria, por 90 (noventa) dias, enquanto tomaremos as medidas urgentes para a viabilizar o reinício das obras.
Dessa forma, nesse caso sob análise aplica-se a jurisprudência desta Corte no sentido de que  "O mero transcurso do tempo não acarreta, em toda e qualquer situação, prejuízo à ampla defesa ou à constituição do contraditório, devendo a configuração de tal prejuízo ser analisada em cada caso concreto, sob pena de violar-se a regra da imprescritibilidade das ações de cobrança de dano ao erário." (v.g. Acórdão 1258/2019-TCU-Plenário, de relatoria do Ministro Bruno Dantas e 3.457/2017-2ª Câmara, de relatoria do Ministro-Substituto Marcos Bemquerer Costa, ambos constante da "Jurisprudência Selecionada") 
Nessas condições, em concordância com os pareceres uniformes da unidade técnica e do MPjTCU, não houve prescrição do ressarcimento ao erário.
Feita breve análise a respeito das prescrições da pretensão punitiva e do ressarcimento ao erário, passo a análise das responsabilizações individuais.
No que se refere às pessoas jurídicas, tendo em vista que os fatos irregulares ocorreram no ano de 2004 e a primeira vez que elas foram chamadas a se manifestar nestes autos foi por intermédio das citações deste TCU, em 16/4/2020 (peças 92 e 93) , entendo que houve prejuízo aos princípios do contraditório e ampla defesa, de maneira que ambas empresas devem ser excluídas desta relação processual.
No que concerne ao Sr. Fleuri José Lopes, vejo que, no âmbito deste Tribunal, inicialmente ele havia sido citado pelo valor total repassado pelo convênio ora sob análise - R$ 349.194,01 (peças 22 e 32) . Contudo, após manifestações do Ministério Público junto ao TCU e das diligências realizadas, o responsável foi citado, em solidariedade com as empresas, pelos seguintes valores:
	Responsáveis solidários: Fleuri José Lopes e Tecnoaço Indústria Metalúrgica Eireli
	Data da ocorrência
	Valor original
	Crédito/Débito

	6/12/2004
	R$ 20.000,00
	D

	25/11/2004
	R$ 100.000,00
	D

Responsáveis solidários: Fleuri José Lopes e Saenge - Saneamento e Engenharia Ltda. 
	Data da ocorrência
	Valor original
	Crédito/Débito

	25/11/2004
	R$ 17.095,00
	D

Concordo com o posicionamento do MPjTCU de que o ex-gestor deveria ser apenado pelo valor total dos recursos repassados da seguinte forma: individualmente pelo valor de R$ 212.099,01 (= R$ 349.194,01 - R$ 137.095,00) ) e, em solidariedade com as empresas, conforme subitem anterior (R$ 137.095,00) . No entanto, suas alegações de defesa referem-se aos últimos ofícios citatórios, dos quais constam esses últimos montantes (total de R$ 137.095,00) . 
O correto seria a realização de uma nova citação complementar a esse responsável individualmente no montante de R$ 212.099,01. No entanto, tendo em vista os princípios da celeridade processual e da racionalidade administrativa, não é cabível a realização dessa nova citação nessa fase processual.
Por fim, tendo em vista a proposta de exclusão da relação processual das pessoas jurídicas (subitem 32 acima) , esses últimos valores deverão ser ressarcidos individualmente pelo ex-alcaide, abatendo-se o saldo mantido na específica do convênio.
	Ante o exposto, VOTO por que seja adotada a deliberação que ora submeto a este Colegiado.
TCU, Sala das Sessões Ministro Luciano Brandão Alves de Souza, em 2 de fevereiro de 2021.
Ministro JOÃO AUGUSTO RIBEIRO NARDES 
Relator